---
title: "Membangkitkan Data"
output:
  html_document:
    df_print: paged
---

```{r setup, include=FALSE}
library(knitr)
knitr::opts_chunk$set(echo = TRUE, warning = FALSE, message = FALSE)
```

----

#### Deskripsi

Program R untuk melakukan proses berikut ini!

+ Bangkitkanlah data populasi yang terdiri atas 1000 amatan dengan peubah:

   * **No**: 1 sd 500, 9001 sd 9500 (integer)
   * **ID** : G0001 sd G0500, G9001 sd G9500 (diperoleh berdasarkan kolom No, dengan penambahan huruf "G" didepan No dan jumlah digitnya harus 4)
   * Kelas : "Paralel 1" jika ID genap, dan "Paralel 2" jika ID ganjil (factor)
   * UTS : Diperoleh dengan membangkitkan bilangan acak yang menyebar
$Normal(\mu = 70,\sigma^2 = 25)$
   * Indeks : Diperoleh dengan membangkitkan bilangan acak yang menyebar exponential($\theta = 1$)
      
+   Hilangkan data peubah Indeks yang bernilai lebih dari 1 (menjadi *missing value*)
+   Hitunglah rata-rata dari UTS yang Indeks-nya ada
+   Buatlah data sampel berukuran 100 amatan dari Kelas "Paralel 1" yang
Indeks-nya ada
+   Hitunglah rata-rata dari UTS pada data sampel yang terambil, lalu bandingkan
dengan populasi

---

## Menggunakan *R base*

```{r}
# Membangkitkan No, ID, dan Kelas
No <- c(seq(1,500),seq(9001,9500))
ID <- paste ("G",sprintf("%04d",No),sep="")
Kelas <- as.factor(ifelse(No %% 2 == 0, "Paralel 1", "Paralel 2"))

# Membangkitkan UTS dan Indeks yang menyebar dengan sebaran terentu
n <- length(No)
set.seed(5555)
UTS <- round(rnorm (n,mean=70,sd=5),5)
Indeks <- round(rexp(n,rate=1),5)

# Menggabungkan menjadi 1 data frame
Populasi <- data.frame(No, ID, Kelas, UTS, Indeks)
Populasi
```

```{r}
# Set Indeks NA jika > 1
Populasi$Indeks <- ifelse(Populasi$Indeks > 1, NA, Populasi$Indeks)

# Sample 100 pengamatan dari populasi ber-Indeks dan Paralel 1
p <- Populasi$ID[!is.na(Populasi$Indeks) & Populasi$Kelas == "Paralel 1"]

set.seed(5555)
p <- sample(p, 100)

Populasi$Sample <- Populasi$ID %in% p

# Dataframe populasi final
Populasi
```

```{r}
# menghitung rata-rata
data.frame(
  rata2_uts_populasi = mean(Populasi$UTS), 
  rata2_uts_ada_indeks = mean(Populasi$UTS[!is.na(Populasi$Indeks)]),
  rata2_uts_sample = mean(Populasi$UTS[Populasi$Sample])
)
```




## Menggunakan *tidyverse*

```{r}
library(tidyverse)
```

```{r}
# Membangkitkan kolom No, Kelas, UTS, Indeks
set.seed(5555)
Populasi <- tibble(No = c(seq(1,500),seq(9001,9500))) %>%
  mutate(ID = paste0("G", str_pad(No, 4, pad = "0")),
         Kelas = as.factor(ifelse(No %% 2 == 0, "Paralel 1", "Paralel 2")),
         UTS = round(rnorm(nrow(.), mean = 70, sd = 5), 5),
         Indeks = round(rexp(nrow(.), rate = 1), 5),
         Indeks = ifelse(Indeks > 1, NA, Indeks))
```

```{r}
# Sampling 100 amatan dari Kelas Paralel 1 yang ber-Indeks
set.seed(5555)
Populasi %>%
  left_join(Populasi %>% 
              filter(!is.na(Indeks) & Kelas == 'Paralel 1') %>%
              dplyr::select(ID) %>%
              mutate(Sample = T) %>%
              sample_n(100)) %>%
  mutate(Sample = replace_na(Sample, F)) -> Populasi
         
Populasi
```

```{r}
# Menghitung rata-rata nilai UTS
Populasi %>%
  summarise(rata2_uts_populasi = mean(UTS),
            rata2_uts_ada_indeks = mean(ifelse(!is.na(Indeks), UTS, NA), na.rm = T),
            rata2_uts_sample = mean(ifelse(Sample, UTS, NA), na.rm = T))
```

