---
title: "Manajemen Data Frame"
output: 
  html_document:
    df_print: paged
number_sections: true
theme: lumen
---

```{r setup, include=FALSE}
knitr::opts_chunk$set(echo = TRUE, warning=FALSE, message = FALSE)
```

-----

#### Deskripsi

Manajemen data infeksi dan vaksinasi Covid-19 seluruh negara.

## Input

1. Infected Case

    Sumber: Center for Systems Science and Engineering (CSSE) at Johns Hopkins University (GitHub)
    
    URL: https://github.com/CSSEGISandData/COVID-19
  
    Terdiri dari tiga data set:
    
      * *Confirmed*
      * *Recovered*
      * *Death*
  
2. Population dan Kode Negara

    Sumber: Center for Systems Science and Engineering (CSSE) at Johns Hopkins University (GitHub)
    
    URL: https://github.com/CSSEGISandData/COVID-19
  
3. Histori Vaksin

    Sumber: Our World in Data (Github)
    
    URL: https://github.com/owid/covid-19-data
  
4. Vaccine manufacture

    Sumber: Our World in Data (Github)
    
    URL: https://github.com/owid/covid-19-data
  
  
## Output

1. Data historis (total akumulatif harian) kasus infeksi dan vaksinasi
2. Data terkini dari kasus infeksi dan vaksinasi

## Tools

1. Package

      * `base`
      * `tidyverse` (`dplyr`, `readr`, `lubridate`)
  
2. Function

      * `read_csv`
      * `select`
      * `rename`
      * `arrange`
      * `group_by`
      * `mutate`
      * `summarise`
      * `left_join`
      * `pivot_wider`
      * `pivot_longer`
  
---

```{r}
library(tidyverse)
library(lubridate)
```
## Infected Case


**Sumber data:**

* Center for Systems Science and Engineering (CSSE) at Johns Hopkins University (GitHub)
* URL: https://github.com/CSSEGISandData/COVID-19

**Input:**

* Terdapat tiga data dalam tiga file berbeda (dalam format sama), yaitu
  * *confirmed*
  * *recovered*
  * *death*

* Merupakan total kumulatif harian
* Tanggal/hari berupa kolom (format *wide*)
* Sebagian besar hanya sampai level negara, tapi di beberapa negara ditampilkan hingga level provinsi/state, 

**Output:**

* Satu tabel gabungan dari tiga data
* Tabel diubah menjadi format *longer*, di mana tanggal/hari menjadi satu kolom
* Agregasi hingga level negara
* (Karena format ketiga data, dibuat fungsi untuk *pre-processing*)

```{r}
infected <- function(path){
  read_csv(path) %>%
  rename_all(make.names) %>%
  pivot_longer(cols = starts_with("X"),
                 names_to = "last_update",
                 values_to = "total") %>%
  mutate(last_update = mdy(sub("X","", last_update))) %>%
  rename(country = Country.Region) %>%
  group_by(country, last_update) %>%
  summarise(total = sum(total)) %>%
  ungroup()
}
```


```{r}
path_confirmed <- "../data/time_series_covid19_confirmed_global.csv"
path_recovered <- "../data/time_series_covid19_recovered_global.csv" 
path_death <- "../data/time_series_covid19_deaths_global.csv"

# data downloaded from
# https://github.com/CSSEGISandData/COVID-19/tree/master/csse_covid_19_data/csse_covid_19_time_series

confirmed <- read_csv(path_confirmed)
confirmed

# join all together
infected_case <- infected(path_confirmed) %>% 
  left_join(infected(path_recovered), 
            by = c("country", "last_update")) %>%
  left_join(infected(path_death)
            , by = c("country", "last_update")) %>%
  rename(total_confirmed = total.x,
         total_recovered = total.y,
         total_death     = total) %>%
  mutate(total_active    = total_confirmed - (total_recovered + total_death)) %>%
  mutate(across(starts_with("total"), ~replace_na(., 0)))

infected_case

```


## Populasi dan kode negara


**Sumber data:**

* Center for Systems Science and Engineering (CSSE) at Johns Hopkins University (GitHub)
* URL: https://github.com/CSSEGISandData/COVID-19

**Input:**

* Kode standar tiap negara dan regional (*ISO code*) beserta total populasinya

**Output:**

* Hanya pilih level negara
* Jika ada provinsi yang mempunyai kode negara, maka dianggap sebagai suatu negara
* Hanya pilih kolom tertentu yang relevan

```{r}
path <- "../data/UID_ISO_FIPS_LookUp_Table.csv"

# data downloaded from
# https://github.com/CSSEGISandData/COVID-19/tree/master/csse_covid_19_data

country <- read_csv(path)
country

country <- country %>%
  filter(UID == code3) %>%
  # provinsi tapi mempunyai kode negara, dianggap sebagai negara
  mutate(Country_Region = ifelse(is.na(Province_State), Country_Region, Province_State)) %>%
  select (iso_code = iso3,
          country = Country_Region,
          latitude = Lat,
          longitude = Long_,
          population = Population)

country
```

## Historis Vaksin

**Sumber data:**

* Our World in Data (Github)
* URL: https://github.com/owid/covid-19-data

**Input:**

* Total kumulatif harian vaksinasi setiap negara, meliputi 
  * `total_vaccinations` : total vaksinasi
  * `people_vaccinated` : total penduduk yang sudah divaksin
  * `people_fully_vaccinated` : total penduduk yang sudah divaksin lengkap
  * `total_boosters` : total vaksinasi booster
* Adanya *missing value*

**Output:**

* Total kumulatif harian vaksinasi setiap negara
* Imput *missing value* untuk tiap-tiap negara:
  * Jika tanggal sebelumnya tidak ada *non-missing*, diisi dengan nol
  * Jika tanggal sebelumnya ada *non-missing*, diisi dengan *non-missing* terdekat sebelumnya.

```{r}
path <- "../data/vaccinations.csv"

# data downloaded from
# https://github.com/owid/covid-19-data/tree/master/public/data/vaccinations

vaccination <- read_csv(path)
vaccination

vaccination <- vaccination %>%
  select(location:total_boosters) %>%
  mutate(across(total_vaccinations:total_boosters, 
                ~na_if(., 0))) %>%
  group_by(location, iso_code) %>%
  arrange(location, iso_code, date) %>%
  fill(total_vaccinations:total_boosters, 
       .direction = "down") %>%
  ungroup() %>%
  mutate(across(total_vaccinations:total_boosters, 
                ~replace_na(., 0))) %>%
  rename(country = location, last_update = date)

vaccination
```

## Vaccine manufacture

**Sumber data:**

* Our World in Data (Github)
* URL: https://github.com/owid/covid-19-data

**Input/Output:**

* Daftar merek vaksin yang digunakan tiap negara
* Merek vaksin disimpan dalam kolom `vaccines`
* Apabila suatu negara menggunakan lebih dari satu vaksin, maka daftar vaksin dituliskan seluruhnya di kolom tersebut dengan dipisahkan oleh tanda koma `,`.
* Tidak ada pemrosesan data

```{r}
path <- "../data/locations.csv"

# data downloaded from
# https://github.com/owid/covid-19-data/tree/master/public/data/vaccinations

vaccine_manufacture <- read_csv(path)
vaccine_manufacture
```

## Data Historis *Infected Case* VS *Vaccination*

**Input:**

* Tiga data frame yang sudah disipakan sebelumnya
  * `infected_case`
  * `country`
  * `vaccination`

**Ouput:**

* Join `infected_case` dengan `country` berdasarkan kolom `country` (kedua data berasal dari sumber yang sama (JHU), sehingga penulisan nama negara juga sama)
* Join dengan `vaccination` berdasarkan kolom `iso_code` (karena data berasal dari sumber berbeda, sangat direkomendasikan untuk melakukan *join* menggunakan *key/code* yang sudah baku)
* Hasil akhir berupa total kumulatif harian tiap negara dari *infected case* dan *vaccination*

```{r}
c19_daily <- infected_case %>%
  left_join(country, by = "country") %>%
  select(iso_code, country, population, last_update,
         starts_with("total")) %>%
  left_join(vaccination, by = c("iso_code", "last_update")) %>%
  group_by(iso_code) %>%
  arrange(iso_code, last_update) %>%
  fill(total_vaccinations:total_boosters, 
       .direction = "down") %>%
  ungroup() %>%
  mutate(across(total_vaccinations:total_boosters, 
                ~replace_na(., 0))) %>%
  rename(country = country.x) %>%
  select(-country.y)

c19_daily
``` 

## Data Terkini

**Input:**

* Tiga data frame yang sudah disipakan sebelumnya
  * `infected_case`
  * `country`
  * `vaccination`
  * `vaccine_manufacture`

**Ouput:**

* Tabel yang mencerminkan kondisi terakhir
* Total kasus (*confirmed, recovered, death, active*), vaksinasi serta tanggal terjadi kasus pertama dan vaksin pertama
* Ditambahkan informasi total populasi tiap negara dan merek vaksin yang digunakan


```{r}
c19_latest <- c19_daily %>%
  # get latest data
  group_by(iso_code, country) %>%
  mutate(latest_date = max(last_update)) %>%
  ungroup() %>%
  filter(latest_date == last_update) %>%
  # get first_event
  left_join(
  c19_daily %>%
    pivot_longer(c(total_confirmed, total_death, total_vaccinations),
                   names_to = "grp",
                   values_to = "total") %>%
    filter(total > 0) %>%
    group_by(iso_code, grp) %>%
    summarise(last_update = min(last_update)) %>%
    ungroup() %>%
    pivot_wider(names_from = grp, values_from = last_update) %>%
    rename(first_confirmed = total_confirmed,
           first_death = total_death,
           first_vaccination = total_vaccinations)) %>%
  # vaccine manufacture
  left_join(vaccine_manufacture, by = "iso_code") %>%
  select(iso_code:last_update, 
         first_confirmed, first_death, 
         total_confirmed:total_active,
         first_vaccination,
         total_vaccinations:total_boosters,
         vaccines_manufacture = vaccines)

c19_latest
```



