---
title: "Scripts untuk ShinyApps"
output: 
  html_document:
    df_print: paged
theme: lumen
---

----

```{r setup, include=FALSE}
knitr::opts_chunk$set(echo = TRUE, eval = FALSE)
```

Aplikasi sederhana ini dibangun menggunakan `R` dan `shiny`, dengan struktur sebagai berikut:

## Struktur

Stuktur direktor aplikasi *shiny* yang dibangun adalah sebagai berikut. Seluruh file dapat di-*clone* dari [Github](https://github.com/nurandi/sta561-uts).


```{bash, eval = FALSE}
shinyapp
├── _prep.R
├── global.R
├── server.R
├── ui.R
├── data
│   ├── ipm.Rds
│   ├── mapKab.Rds
│   └── mapProv.Rds
├── md
│   ├── 01-uts.html
│   ├── 02-rku.html
│   ├── 03-rku2.html
│   ├── 04-daman.html
│   ├── 05-shiny.html
│   ├── about-team.md
│   ├── about.md
│   └── desc.html
└── www
    ├── ARIALN.TTF
    └── custom.css
```

Terdapat beberapa folder dan file:

1. Folder `data`, berisi dataset yang yang akan digunakan oleh aplikasi, yaitu data IPM dan shape-file dalam format `Rds`.
2. Folder `md`, berisi file markdown dan HTML untuk mengisi bagian teks pada aplikasi. Sebagian besar adalah hasil `knit` dari `Rmarkdown`.
3. Folder `www`, folder untuk pengaturan tampilan tambahan
4. File `_prep.R`, `global.R`, `server.R` dan `ui.R` berikut:


## `_prep.R`

*Pre-processing* data input yang akan digunakan oleh `shiny`.

```{r}
library(ggplot2)
library(dplyr)
library(tidyr)
library(sf)
library(sf)
library(rmapshaper)

## data preparation
ipmData <- read.csv("../data/ipm_kab.csv") %>%
  as_tibble()

ipmLonger <- ipmData %>% pivot_longer(-c(Kode, Kab), 
                         names_to = c(".value", "Tahun"), 
                         names_pattern = "([^_]+)_(.*)") %>%
  mutate(Tahun = as.factor(Tahun),
         PPP = as.numeric(gsub(" ", "", PPP)),
         Kode2 = as.integer(paste0(substr(Kode,1,2),'00'))) %>%
  mutate(Kode2 = if_else(Kode == Kode2, 0L, Kode2),
         Kode2 = if_else(Kode == 0L, 9L, Kode2)) 

ipm <- ipmLonger %>%
  # filter(Kode != 0L) %>%
  rename(Reg = Kab) %>%
  left_join(
    ipmLonger %>% 
      filter(Kode2 == 0 | Kode2 == 9) %>%
      select(-Kode2) %>%
      select(Kode2 = Kode, 
             Reg2 = Kab,
             IPM2 = IPM,
             AHH2 = AHH,
             EYS2 = EYS,
             MYS2 = MYS,
             PPP2 = PPP,
             everything()),
    by = c("Kode2", "Tahun") ) %>%
  mutate(Reg  = if_else(Kode  == 0L, "NASIONAL", Reg),
         Reg2 = if_else(Kode2 == 0L, "NASIONAL", Reg2),
         IPMd = IPM - IPM2,
         AHHd = AHH - AHH2,
         EYSd = EYS - EYS2,
         MYSd = MYS - MYS2,
         PPPd = PPP - PPP2,
         IPMs = as.factor(if_else(IPMd > 0, 1,0)),
         AHHs = as.factor(if_else(AHHd > 0, 1,0)),
         EYSs = as.factor(if_else(EYSd > 0, 1,0)),
         MYSs = as.factor(if_else(MYSd > 0, 1,0)),
         PPPs = as.factor(if_else(PPPd > 0, 1,0)) ) %>%
  select(Kode, Kode2, Reg, Reg2, Tahun,
         everything())

saveRDS(ipm, "data/ipm.Rds")


# extract geometry dari shp
mapProv <- st_read("../data/shp/idn_admbnda_adm1_bps_20200401.shp", 
                        quiet = TRUE) %>%
  mutate(Kode = as.integer(paste0(substr(ADM1_PCODE,3,4),'00'))) %>%
  select(Kode, geometry) %>% 
  ms_simplify() # simplify geometry
  
mapKab <- st_read("../data/shp/idn_admbnda_adm2_bps_20200401.shp", 
                   quiet = TRUE) %>%
  mutate(Kode = as.integer(substr(ADM2_PCODE,3,7))) %>%
  select(Kode, geometry) %>% 
  ms_simplify() 

saveRDS(mapProv, "data/mapProv.Rds")
saveRDS(mapKab, "data/mapKab.Rds")
```

## `global.R`

Pengaturan *global enviroment* aplikasi *shiny*. Mencakup membaca data dari file, membuat fungsi untuk menampilkan grafik, menghitung periode terakhir yang tersedia dalam data, dan menyiapkan daftar provinsi untuk digunakan pada *drop-down* menu.

```{r}
library(ggplot2)
library(leaflet)
library(dplyr)
library(shiny)
library(shinythemes)
library(hrbrthemes)
library(sf)


if (Sys.info()[['sysname']] =='Linux'){
  dir.create('~/.fonts')
  file.copy("www/ARIALN.TTF", "~/.fonts")
  system('fc-cache -f ~/.fonts')
}

# membaca data set Rds
ipm <- readRDS("data/ipm.Rds")
mapProv <- readRDS("data/mapProv.Rds")
mapKab <- readRDS("data/mapKab.Rds")

# list provisi untuk drop-down select
provList <- unique(ipm$Reg2)
provList <- c("NASIONAL", provList[provList != "NASIONAL" & !is.na(provList)])

# tahun terakhir yang tersedia
latestYear = max(as.character(ipm$Tahun))

# ggplot wrapper untuk generate chart
generateChart <- function(data, 
                          chart = "bar",
                          xvar, yvar, fillvar, 
                          llegend = NULL,
                          refline = NULL,
                          gtitle = NULL,
                          xtitle = NULL,
                          ytitle = NULL){
  
  xvar <- enquo(xvar)
  yvar <- enquo(yvar)
  fillvar <- enquo(fillvar)
  
  if (chart == "bar"){
    p <- data %>% 
      ggplot(aes(x = reorder(!!xvar, !!yvar), 
                 y = !!yvar,
                 fill = !!fillvar)) +
      geom_bar(stat = "identity") +
      geom_hline(yintercept = refline, color = "blue", linetype = "dashed") +
      coord_flip() +
      scale_fill_ipsum(labels = llegend)
    
  } else if (chart == "line"){
    p <- data %>%
      ggplot(aes(x = !!xvar, y = !!yvar, group = !!fillvar)) +
      geom_line(aes(color = !!fillvar), size = 1)+
      geom_point(aes(color = !!fillvar), size = 3) +
      scale_color_ipsum(labels = llegend)
  }
  
  p + 
  ggtitle(gtitle) +
  xlab(xtitle) + ylab(ytitle) +
  theme_ipsum() +
  theme(legend.title = element_blank(), 
        legend.position="bottom", 
        legend.box = "horizontal") 
}
```

## `server.R`

Aplikasi *shiny* memanfaatkan *reactive programming* untuk membuat visualisasi yang interaktif. File `server.R` berguna untuk menyiapkan output yang akan ditampilkan kepada pengguna, misalnya me*-render* plot atau grafik, tabel dan sebagainya. 

```{r}
server <- function(input, output) {
    
    # Apakah memilih Nasional atau Provinsi?
    regType  <- reactive({ifelse(input$selectProv == "NASIONAL", "Nasional", "Provinsi")})
    regType2 <- reactive({ifelse(input$selectProv == "NASIONAL", "Provinsi", "Kabupaten/Kota")})
    
    # Data periode terakhir
    ipmLatest <- reactive({
        ipm %>% filter(Reg2 == input$selectProv & Tahun == latestYear) })

    ipmReg2 <- reactive({
        ipmLatest() %>% head(1) })
    
    # Data historis
    ipmHistoris <- reactive({
        ipm %>% filter(Reg == "NASIONAL" | Reg == input$selectProv) })

    # Bar chart untuk menampilkan IPM periode terakhir
    # IPM    
    output$ipmChartLatest <- renderPlot({
        generateChart(ipmLatest(), xvar = Reg, yvar = IPM, refline = ipmReg2()$IPM2, fillvar = IPMs,
                 llegend = paste0(c("< IPM ", "> IPM "), regType()),
                 xtitle = regType2(),
                 ytitle = "Indeks Pembangunan Manusia (IPM)")
    })
    
    output$ipmChartDiff <- renderPlot({
        generateChart(ipmLatest(), xvar = Reg, yvar = IPMd, fillvar = IPMs,
                      llegend = paste0(c("< IPM ", "> IPM "), regType()),
                      xtitle = regType2(),
                      ytitle = paste0("Selisih terhadap IPM ", regType()),
                      gtitle = paste0("Perbandingan dengan IPM ", regType()))
    })
    
    # AHH
    output$ahhChartLatest <- renderPlot({
        generateChart(ipmLatest(), xvar = Reg, yvar = AHH, refline = ipmReg2()$AHH2, fillvar = AHHs,
                 llegend = paste0(c("< AHH ", "> AHH "), regType()),
                 xtitle = regType2(),
                 ytitle = "Angka Harapan Hidup (Tahun)")
    })
    
    output$ahhChartDiff <- renderPlot({
        generateChart(ipmLatest(), xvar = Reg, yvar = AHHd, fillvar = AHHs,
                      llegend = paste0(c("< IPM ", "> IPM "), regType()),
                      xtitle = regType2(),
                      ytitle = paste0("Selisih terhadap AHH ", regType()),
                      gtitle = paste0("Perbandingan dengan AHH ", regType()))
    })
    
    # HLS
    output$eysChartLatest <- renderPlot({
        generateChart(ipmLatest(), xvar = Reg, yvar = EYS, refline = ipmReg2()$EYS2, fillvar = EYSs,
                 llegend = paste0(c("< HLS ", "> HLS "), regType()),
                 xtitle = regType2(),
                 ytitle = "Harapan Lama Sekolah (Tahun)")
    })
    
    output$eysChartDiff <- renderPlot({
        generateChart(ipmLatest(), xvar = Reg, yvar = EYSd, fillvar = EYSs,
                      llegend = paste0(c("< IPM ", "> IPM "), regType()),
                      xtitle = regType2(),
                      ytitle = paste0("Selisih terhadap HLS ", regType()),
                      gtitle = paste0("Perbandingan dengan HLS ", regType()))
    })
    
    
    # RLS
    output$mysChartLatest <- renderPlot({
        generateChart(ipmLatest(), xvar = Reg, yvar = MYS, refline = ipmReg2()$MYS2, fillvar = MYSs,
                 llegend = paste0(c("< RLS ", "> RLS "), regType()),
                 xtitle = regType2(),
                 ytitle = "Rata-rata Lama Sekolah (Tahun)")
    })
    
    output$mysChartDiff <- renderPlot({
        generateChart(ipmLatest(), xvar = Reg, yvar = MYSd, fillvar = MYSs,
                      llegend = paste0(c("< IPM ", "> IPM "), regType()),
                      xtitle = regType2(),
                      ytitle = paste0("Selisih terhadap RLS ", regType()),
                      gtitle = paste0("Perbandingan dengan RLS ", regType()))
    })
    
    # PPP
    output$pppChartLatest <- renderPlot({
        generateChart(ipmLatest(), xvar = Reg, yvar = PPP, refline = ipmReg2()$PPP2, fillvar = PPPs,
                 llegend = paste0(c("< PPP ", "> PPP "), regType()),
                 xtitle = regType2(),
                 ytitle = "Pengeluaran Per Kapita (Juta Rupiah/Tahun)")
    })
    
    output$pppChartDiff <- renderPlot({
        generateChart(ipmLatest(), xvar = Reg, yvar = PPPd, fillvar = PPPs,
                      llegend = paste0(c("< IPM ", "> IPM "), regType()),
                      xtitle = regType2(),
                      ytitle = paste0("Selisih terhadap PPP ", regType()),
                      gtitle = paste0("Perbandingan dengan PPP ", regType()))
    })
    
    
    # Line chart untuk menampilkan IPM historis
    # IPM    
    output$ipmChartHistoris <- renderPlot({
        generateChart(ipmHistoris(), chart = "line",
                      xvar = Tahun, yvar = IPM, fillvar = Reg,
                      llegend = unique(ipmHistoris()$Reg),
                      xtitle = "Tahun",
                      ytitle = "Indeks Pembangunan Manusia (IPM)",
                      gtitle = "Trend Indeks Pembangunan Manusia")
    })
    
    # AHH    
    output$ahhChartHistoris <- renderPlot({
        generateChart(ipmHistoris(), chart = "line",
                      xvar = Tahun, yvar = AHH, fillvar = Reg,
                      llegend = unique(ipmHistoris()$Reg),
                      xtitle = "Tahun",
                      ytitle = "Angka Harapan Hidup (Tahun)",
                      gtitle = "Trend Angka Harapan Hidup")
    })
    
    # RLS/MYS    
    output$mysChartHistoris <- renderPlot({
        generateChart(ipmHistoris(), chart = "line",
                      xvar = Tahun, yvar = MYS, fillvar = Reg,
                      llegend = unique(ipmHistoris()$Reg),
                      xtitle = "Tahun",
                      ytitle = "Rata-rata Lama Sekolah (Tahun)",
                      gtitle = "Trend Rata-rata Lama Sekolah")
    })
    
    # HLS/EYS   
    output$eysChartHistoris <- renderPlot({
        generateChart(ipmHistoris(), chart = "line",
                      xvar = Tahun, yvar = EYS, fillvar = Reg,
                      llegend = unique(ipmHistoris()$Reg),
                      xtitle = "Tahun",
                      ytitle = "Harapan Lama Sekolah (Tahun)",
                      gtitle = "Trend Harapan Lama Sekolah")
    })
    
    # PPP  
    output$pppChartHistoris <- renderPlot({
        generateChart(ipmHistoris(), chart = "line",
                      xvar = Tahun, yvar = PPP, fillvar = Reg,
                      llegend = unique(ipmHistoris()$Reg),
                      xtitle = "Tahun",
                      ytitle = "Pendapatan Per Kapita (Jutaan Rupiah/Tahun)",
                      gtitle = "Trend Pendapatan Per Kapita")
    })
    
    
    ## Peta
    
 
    mapData <- reactive({
        if (input$selectProv == "NASIONAL") {
            d <- ipm %>% 
                filter(Reg2 == "NASIONAL" & Tahun == latestYear) %>%
                inner_join(mapProv) 
        } 
        else {
            d <- ipm %>% 
                filter(Reg2 == input$selectProv & Tahun == latestYear) %>%
                inner_join(mapKab) 
        }
        return(d)
    }) %>%
        bindCache(input$selectProv)
    
    # ggplot
    output$ipmMap <- renderPlot({
        mapData() %>%
        ggplot() +  
        geom_sf(aes(geometry = geometry, fill=IPM)) +
            scale_fill_gradientn(colors = c('#CC7351','#E08F62','#DED7B1','#9DAB86','#3A6351')) +
            #scale_fill_gradientn(colors = colorRampPalette(rev(brewer.pal(10, "BrBG")))(6)) +
            theme_ipsum() +
            theme(axis.text.x = element_blank(),
                  axis.text.y = element_blank(),
                  panel.grid.major = element_blank(), 
                  panel.grid.minor = element_blank())
    })
    
}
```

## `ui.R`

Mengatur tampilan/*user interface* aplikasi, termasuk tata letak, tema, dan lain-lain.

```{r}
ui <- tagList(
    
    tags$head(
        tags$title("Tugas Praktikum Sesi UTS .:. STA561 .:. P1-K5"),
        tags$link(rel = "stylesheet", type = "text/css", href = "custom.css")
    ), 
    
    # theme selector
    # shinythemes::themeSelector(),  
    
    navbarPage(
        theme = shinytheme("sandstone"), 
        title = "P1-K5",
        
        # uncomment to use shiny dashboard module
        # header = tagList(useShinydashboard()), 

        tabPanel("About",
                 sidebarPanel(includeMarkdown("md/about-team.md")),
                 mainPanel(includeHTML("md/desc.html"))),
        
        tabPanel("Data Generation",
                 mainPanel(includeHTML("md/01-uts.html"), width = "100%")),
        tabPanel("PCR Function",
                 mainPanel(includeHTML("md/02-rku.html"), width = "100%")),
        tabPanel("Applying PCR",
                 mainPanel(includeHTML("md/02-rku2.html"), width = "100%")),
        tabPanel("Data Munging",
                 mainPanel(includeHTML("md/04-daman.html"), width = "100%")),
        
        tabPanel("Data Visualization",
                 sidebarPanel(
                     
                     selectInput(inputId = "selectProv", 
                                 label = h4("Pilih Provinsi"), 
                                 choices = provList,
                                 selected = provList[1]),
                     
                     includeMarkdown("md/about.md")
                 ),
                 mainPanel(
                     tabsetPanel(
                         tabPanel("Peta Wilayah",
                                  h2("Peta Wilayah"),
                                  plotOutput("ipmMap", width = "100%", height = 400)),
                         tabPanel("IPM", 
                                  h2("Indeks Pembangunan Manusia"),
                                  plotOutput("ipmChartLatest", width = "100%", height = 500),
                                  plotOutput("ipmChartDiff", width = "100%", height = 500),
                                  plotOutput("ipmChartHistoris", width = "100%", height = 500)),
                         
                         tabPanel("AHH", 
                                  h2("Angka Harapan Hidup"),
                                  plotOutput("ahhChartLatest", width = "100%", height = 500),
                                  plotOutput("ahhChartDiff", width = "100%", height = 500),
                                  plotOutput("ahhChartHistoris", width = "100%", height = 500)),
                         
                         tabPanel("RLS", 
                                  h2("Rata-rata Lama Sekolah"),
                                  plotOutput("mysChartLatest", width = "100%", height = 500),
                                  plotOutput("mysChartDiff", width = "100%", height = 500),
                                  plotOutput("mysChartHistoris", width = "100%", height = 500)),
                         
                         tabPanel("HLS", 
                                  h2("Harapan Lama Sekolah"),
                                  plotOutput("eysChartLatest", width = "100%", height = 500),
                                  plotOutput("eysChartDiff", width = "100%", height = 500),
                                  plotOutput("eysChartHistoris", width = "100%", height = 500)),
                         
                         tabPanel("Pengeluaran", 
                                  h2("Pengeluaran per Kapita"),
                                  plotOutput("pppChartLatest", width = "100%", height = 500),
                                  plotOutput("pppChartDiff", width = "100%", height = 500),
                                  plotOutput("pppChartHistoris", width = "100%", height = 500))
                         )
                     )
                ),
        
            tabPanel("Shinyapp",
                    mainPanel(includeHTML("md/05-shiny.html"), width = "100%"))
    )
)

```




